【裁判字號】    89,簡上,264
【裁判日期】    890808
【裁判案由】    給付票款
【裁判全文】
臺灣臺北地方法院民事判決  八十九年度簡上字第二六四號
    上  訴  人  華南商業銀行股份有限公司
    法定代理人  乙○○
    訴訟代理人  甲○○
    被  上訴人  韻陽企業有限公司
                            設台北市○○○路○段十七號五樓
    法定代理人  丙○○      住.
右當事人間請求給付票款事件，上訴人對於中華民國八十九年二月二十四日本院臺北
簡易庭八十九年度北簡字第一五七號第一審判決提起上訴，本院判決如左：
    主    文
上訴駁回。
第二審訴訟費用由上訴人負擔。
    事    實
甲、上訴人方面：
壹、聲明：
一、原判決廢棄。
二、被上訴人應給付原告新台幣貳拾肆萬伍仟柒佰元及自如附表所示之提示日起至清
    償日止按年息百分之六計算之利息。
三、第一、二審訴訟費用由被上訴人負擔。
貳、陳述：除與原審判決書所載者相同茲予引用外，補稱：
一、被上訴人韻陽企業有限公司（下稱韻陽公司）應就系爭票款債務對上訴人負清償
    之責：查上訴人執有由被上訴人韻陽公司簽發並經訴外人頂越興業有限公司（下
    稱頂越公司）背書轉讓如附表所示之支票一紙，票面金額為新台幣（下同）二十
    四萬五千七百元，詎該票據屆期竟遭以存款不足退票，上訴人經向被上訴人追索
    ，未獲清償。次查系爭支票並未記載禁止背書轉讓，而上訴人取得系爭支票係基
    於訴外人頂越公司之合法轉讓，票據背書且上訴人無惡意或重大過失取得，自能
    對被上訴人主張享有票據上權利。
二、訴外人頂越公司於系爭支票所為之背書係屬轉讓背書，並非委任取款背書：緣訴
    外人頂越公司於八十八年五月間向上訴人辦理客票貸款時，即已承諾將系爭票據
    作為清償對上訴人所負一切債務之用，可任由上訴人處分，其本意系表示將系爭
    票據轉讓予上訴人，此由上訴人所提出據明細表、統一發票、借據等明顯可知，
    而訴外人頂越公司之真意既在移轉票據權利予上訴人，以為其向上訴人所為客票
    貸款之還款來源，則其所為之背書自屬轉讓背書，且訴外人頂越公司所為之背書
    ，並未有任何有關委任取款背書意旨之記載，就票據形式外觀解釋原則及一般社
    會通念觀察，亦應認係轉讓背書為當，惟原審就此未予調查，逕認訴外人頂越公
    司為之背書非屬轉訴背書，構成背書不連續，故上訴人不得請求票款與事實不符
    ，而上訴人於原審所陳，僅在說明金融實務辦理客票貸款之作業流程，非謂系爭
    支票之背書為委任取款背書，原審所認，容有誤解。又辦理託收與票據之轉讓系
    二事，不能混為一談，蓋系爭支票既已由訴外人頂越公司背書轉讓予上訴人，上
    訴人自即取得該等票據權利，已如前述；而上訴人因本身即為金融業者，就票據
    之代收及兌付等為本營業項目之一，加以訴外人頂越公司為上訴人往來客戶，平
    日本有將其所有票據委託上訴人代收之習慣，此當屬常情，惟此與本案系爭支票
    係以轉讓為目的用以清償對上訴人所負債務者係屬二事。再若如原審所認訴外人
    頂越公司所為之背書屬委任取款背書，則上訴人又何能就系爭票據所兌付之票款
    逕行用以清償被上訴人應支付之借款本息，而頂越公司從無異議，此與經驗法則
    未符。又被上訴人韻陽公司對票據轉讓之點並未提出任何抗辯，而頂越公司亦無
    何異議，就此應認上訴人之主張為正當。原審逕將本案解為非票據轉讓，實與辯
    論主義之精神相違。
三、退萬步言，縱認本案非屬票據權利之轉讓，但應認其仍具有一般債權讓與之效力
    ：按私法上契約之成立及解釋，本應以當事人間之意思表示為依據，而就本案訴
    外人頂越公司與上訴人所成立之客票貸款契約可知，當事人間之意思表示本即以
    票據之轉讓為交易之條件之一，此並無爭議，是系爭票據之背書自應依當事人之
    意思解為轉讓背書。縱認該背書非屬轉讓背書，亦絕不能否認訴外人頂越公司有
    將票據權利讓與上訴人之意思表示，而票據上頂越公司之背書及其所提供之票據
    明細等即可為債權讓與意思表示之證明；且因票據尚非不得以一般債權讓與之方
    式為轉讓，故所讓與者仍為票款請求權，是本案自可發生債權讓與之效力。
參、證據：除援用原審之立證方法外，並提出票據明細表、統一發票、借據等件（均
    影本）為證。
乙、被上訴人方面：
    被上訴人未於言詞辯論期日到場，亦未提出書狀作何聲明或陳述。
    理    由
甲、程序方面：
一、本件被上訴人，未於言詞辯論期日到場，核無民事訴訟法第三百八十五條所列各
    款之情形，爰依上訴人聲請，由其一造辯論而為判決。
二、本件上訴人於原審依票據關係主張票款請求權，嗣上訴後始追加主張依一般債權
    請求，核與民事訴訟法第二百五十六條第一項第二款至第六款情形不符，其追加
    復未經被上訴人同意，則上訴人所為訴之追加於法即有不合，不能准許。
乙、得心證之理由：
一、上訴人起訴主張其執有被告韻陽企業有限公司簽發如附表所示之支票一紙，票面
    金額新臺幣貳拾肆萬伍仟柒佰元，詎於如附表所示之提示日為付款之提示，竟未
    獲付款之事實，並提出支票及退票理由單各一紙為證。
二、查：本件上訴人主張執有被上訴人如附表所示之支票，嗣該支票因存款不足遭退
    票，有上訴人所提出之支票及退票理由單影本可憑，且被上訴人未到場爭執，自
    堪信該支票及退票理由單為真正。惟按執票人應以背書之連續，證明其權利，票
    據法第三十七條第一項前段定有明文，此項規定，依同法第一百四十四條並為支
    票所準用。經查：系爭支票之受款人係訴外人頂越公司，為頂越公司持向上訴人
    辦理客票貸款之用，同時辦理託收（即委任原告於發票日向付款人提示付款），
    並存入頂越公司於上訴人處所開立之帳戶等情，業經上訴人於原審陳明屬實，參
    以系爭支票背面復有：「提示人頂越興業股份有限公司」及該支票所欲存入之頂
    越公司帳號，據此，依系爭支票之記載觀之，足認頂越公司之背書，確係委託上
    訴人於票載發票日代為提示付款，並非轉讓票據權利之背書，則該支票之背書即
    屬不連續。上訴人雖辯稱：訴外人頂越公司於八十八年五月間向上訴人辦理客票
    貸款時，即已承諾將系爭票據作為清償對上訴人所負一切債務之用，可任由上訴
    人處分，頂越公司之真意既在移轉票據權利予上訴人，以為其向上訴人所為客票
    貸款之還款來源，則其所為之背書自屬轉讓背書，且訴外人頂越公司所為之背書
    ，並未有任何有關委任取款背書意旨之記載，就票據形式外觀解釋原則及一般社
    會通念觀察，亦應認係轉讓背書為當等語，然依上開說明，依系爭支票背書之記
    載形式觀之，已足認頂越公司之背書係基於委任取款背書之意為之，上訴人雖提
    出票據明細表、統一發票、借據等以資證明頂越公司有轉讓該款項之意，然票據
    係屬文義證券，其權利關係依票上所載文義定之，上訴人既主張票款請求權，自
    應依該支票上之記載為認定，縱頂越公司確有轉讓其對被上訴人之債權予上訴人
    之意，亦僅上訴人得依其他頂越公司得對被上訴人主張之債權請求，仍不影響系
    爭支票之背書係屬委任取款背書之認定。
三、上訴人復辯稱：本件縱認非屬票據權利之轉讓，但應認其仍具有一般債權讓與之
    效力，所讓與者仍為票款請求權，是本案自可發生債權讓與之效力等語。惟票據
    之流通，基於票據無因性及文義性，就記名票據權利之移轉，要求以背書讓與其
    票據上之權利，並由執票人證明其背書之連續始得主張，則票款請求權之讓與亦
    應依背書而為，上訴人既無法以背書之連續證明其權利，已如前述，自無法主張
    其票據上之票款請求權；其固得主張依一般債權請求，然與本件票款請求權係不
    同之請求權，上訴人追加請求，依首揭說明，即有不合，不能准許。
四、綜上所述，系爭支票背書不連續，上訴人依票據關係，請求被上訴人應給付原告
    貳拾肆萬伍仟柒佰元及自如附表所示之提示日起至清償日止按年息百分之六計算
    之利息，為無理由，原審據此駁回上訴人之訴，於法並無不合。上訴意旨指摘原
    判決不當，求予廢棄改判，為無理由，應予駁回。
五、本件為判決基礎之事證已臻明確，兩造其餘攻繫防禦方法及提出之證據，核於判
    決結果不生影響，無一一審究論述之必要，附此敘明。
六、結論：本件上訴為無理由，依民事訴訟法第三百八十五條第一項、第四百三十六
    條之一第三項、第四百四十九條第一項、第七十八條、第四百六十三條，判決如
    主文。
中      華      民      國    八十九    年      八      月      八      日
                                民事第四庭審判長法官  謝明珠
                                                法官  黃柄縉
                                                法官  蔡政哲
右為正本係照原本作成
本件不得上訴
中      華      民      國    八十九    年      八      月      八      日
                                          法院書記官  林鈴芬
~F0
~T48
附表：
 付  款  人   發 票 日  發 票 人        票 面 金 額     提 示 日
              年 月 日
 華南商業銀行 88.08.30. 韻陽企業有限公司  245,700元     88.08.30.
 長安分行


司法院資訊處製作；財團法人民間司法改革基金會備份。
